【裁判字號】    97,訴,148
【裁判日期】    970812
【裁判案由】    分割共有物
【裁判全文】
臺灣臺南地方法院民事判決               97年度訴字第148號
原      告  甲○○
被      告  乙○○
上列當事人間請求分割共有物事件，本院於言詞辯論終結，判決
如下：
    主  文
兩造共有坐落台南縣麻豆鎮○○段六三八地號、地目旱、面積三
四二九平方公尺土地，分割為如附圖所示：即編號Ａ部分面積二
二八六平方公尺分歸原告甲○○取得；編號Ｂ部分面積一一四三
平方公尺分歸被告乙○○取得。
訴訟費用由被告負擔三分之一，餘由原告負擔。
    事  實
壹、程序部份：
一、按「當事人死亡者，訴訟程序在有繼承人、遺產管理人或其
    他依法令應續行訴訟之人承受其訴訟以前當然停止」；「第
    168 條至第172條及前條所定之承受訴訟人，於得為承受時
    ，應即為承受之聲明。他造當事人，亦得聲明承受訴訟」；
    民事訴訟法第168條、第175條分別定有明文。又「訴訟繫屬
    中為訴訟標的之法律關係，雖移轉於第三人，於訴訟無影響
    。但第三人如經兩造同意，得聲請代當事人承當訴訟」，民
    事訴訟法第254條第一項定有明文。經查：本件原來之被告
    蔡胡秀已於民國（下同）97年2月8日死亡，原告聲明由繼承
    人即被告乙○○承受訴訟，並提出繼承系統表及戶籍謄本為
    證，經核無訛，本院並依職權查明蔡胡秀之繼承人未向本院
    聲請拋棄繼承，有民事記錄科查詢表1件在卷可稽依首開規
    定，且被告乙○○已因分割繼承之原因，登記為系爭不動產
    之所有權人持分三分之一，依上開規定，自應准許。
貳、實體部份：
一、原告起訴略以：
(一)、按除因物之使用目的不能分割或契約訂有不能分割之期限者
    外，各共有人得隨時請求分割共有物，又共有物之分割方法
    依共有人協議之方法行之，分割方法不能協議者，法院得依
    任何人之聲請，以原物分配於各共有人，民法第823條第1項
    、第824條第1項及同條第2項第1款分別定有明文。
(二)、系爭台南縣麻豆鎮○○段638地號土地，地目雖為旱，但土地
    使用分區為農業區，故不受農業發展條例之限制。又系爭共
    有土地為兩造所共有，因共有之因素而無法使土地作有效之
    運用，而系爭共有土地並無因物之使用目的不能分割或契約
    訂有不能分割之期限之情形，因此當可請求分割。
(三)、查假扣押之效力，僅在禁止債務人就特定財產自由處分，並
    不排除法院之強制執行，亦不能因此而阻礙共有人請求法院
    分割共有物之權能，且依強制執行法第51條第2項之規定實
    施查封後債務人就查封物所為移轉、設定負擔或其他有礙執
    行效果之行為僅對債權人不生效力，而裁判分割，係由法院
    依職權為之，既於查封之效力無礙，殊無實施假扣押之後不
    准分割之法律上理由。
(四)、原告主張分割之方法：
 1、系爭共有土地雖大，但多屬空地及豬舍，不過因長久以來均
    有一定之使用佔有情形，故原告亦尊重之，並依佔有現況作
    為分配之參考。
 2、系爭共有土地面積廣闊，僅一面土地面臨道路，所以為求分
    割之土地能夠有出入通行之通道，因此由臨道路面約略劃一
    平行分割線，並依各共有人之持有面積分割。
(五)、並聲明：兩造共有坐落台南縣麻豆鎮○○段638地號地目旱
    面積3429平方公尺，應分割如附圖所示。即編號Ａ部份土地
    面積2286平方公尺歸原告取得，編號Ｂ部份土地面積1143平
    方公尺歸被告取得。
二、被告則以：同意原告方割方案，乃因被告持分部份經假扣押
    ，無法請求協議分割，所以請求裁判分割；且此不動產業已
    辦理繼承不動產所有權登記等語。並聲明：願依原告提出之
    分割方案分割。
三、得心證理由：
(一)、經查，原告主張系爭土地為原告與被告共有，應有部分原告
    為3分之2，被告為3分之1等情，業據原告提出土地登記謄本
    、地籍圖謄本各1件為證，復為被告所不爭執，自堪信為真
    實。
(二)、按共有人得隨時請求分割共有物，但因物之使用目的不能分
    割或契約定有不分割之期限者，不在此限；共有物之分割，
    依共有人協議之方法行之，分割之方法不能協議者，法院得
    因任何共有人之聲請，以原物分配於各共有人，民法第823
    條第1項、第824條第1項第1款分別定有明文。經查，系爭土
    地依其使用目的並無不能分割之情形，兩造間又無不分割之
    約定，則原告訴請裁判分割，於法並無不合，應予准許。
(三)、次查，系爭土地為空地，無地上物，為兩造所不爭執，且原
    告所提分割方案與兩造應有部分面積相當，復未違背雙方之
    預期，依此，本院經斟酌兩造應有部分之比例所占之面積、
    各共有人目前使用系爭土地之狀況、各共有人分得後利用分
    得土地之經濟效益及各共有人之意願，本院認依原告所主張
    如附圖之方案方割，應符合各共有人之全體利益，爰依該方
    案判決分割系爭土地如主文第1項所示。
(四)、本件係因共有物分割之事件涉訟，並判准予分割，如由敗訴
    之被告負擔訴訟費用，顯失公平，爰依民事訴訟法第80條之
    1規定，命勝訴之原告亦負擔（即按其應有部分比例）之訴
    訟費用，併此敘明。
四、據上論結，本件原告之訴為有理由，爰依民事訴訟法第80
    條之1，判決如主文。
中    華    民    國    97    年    8    月    12    日
                  民事第二庭法  官
以上正本係照原本作成。
如對本判決上訴，須於判決送達後20日內向本院提出上訴狀。
中    華    民    國    97    年    8    月    12    日
                                書記官  盧昱蓁


司法院資訊處製作；財團法人民間司法改革基金會備份。
